【裁判字號】    97,重訴,221
【裁判日期】    980812
【裁判案由】    所有權移轉登記
【裁判全文】
 臺灣高雄地方法院民事判決            97年度重訴字第221號
 原      告  丙○○
 訴訟代理人  謝秋蘭律師
 被      告  庚○○
 訴訟代理人  張雯峰律師
 複代理人    周純卉律師
 複代理人    己○○
             黃曉薇
 被      告  甲○○
             乙○○○
             丁○○
上列當事人間所有權移轉登記事件，本院於民國98年7月21日言
詞辯論終結，判決如下：
      主      文
原告之訴駁回。
訴訟費用由原告負擔。
      事實及理由
一、本件被告甲○○、乙○○○、丁○○經合法通知，未於最後
    言詞辯論期日到場，核無民事訴訟法第386 條所列各款情形
    ，爰依原告之聲請，由其一造辯論而為判決。又原告起訴原
    依隱名合夥或借名登記關係終止後之請求權及繼承之法律關
    係而提起本訴，嗣於98年7月21日言詞辯論期日以書狀追加
    類推委任關係終止、消滅之規定，類推適用民法第550 條前
    段規定，主張系爭借名登記之法律關係因翁義博死亡而消滅
    之法律關係，均係基於兩造之被繼承人間就合資購買系爭土
    地約定登記為翁義博名義而來，其基礎事實同一，且被告亦
    表示無意見而為辯論，依民事訴訟法第1 項第2 款、第2 項
    規定，應予准許。
二、本件被告庚○○、甲○○、乙○○○3 人均已歸化日本籍且
    放棄我國國籍之事實，業據原告陳明，亦為被告所不爭執，
    是本件應屬涉外事件，惟依原告主張契約成立時翁義博仍為
    我國人且契約成立地在高雄、土地坐落亦均在高雄，應認本
    院有管轄權。次按法律行為發生債之關係者，其成立要件及
    效力，依當事人意思定其應適用之法律。當事人意思不明者
    ，同國籍者依其本國法；國籍不同者，依行為地法；行為地
    不同者，以發要約通知地為行為地；如相對人於承諾時不知
    其發要約通知地者，以要約人之住所地視為行為地，涉外民
    事法律適用法第6 條第1 項、第2 項分別定有明文。本件兩
    造並未訂定應適用之法律，惟契約成立地及履行地既均在我
    國，準據法適用我國法，被告亦表示無意見，是本件準據法
    應適用我國法之規定，均先敘明。
三、原告主張：原告之被繼承人翁煇雄（已於民國82年10月2日
    死亡），與兩造之被繼承人翁義博（原名翁瑞乾，於89年4
    月5日死亡，原告係代位翁煇雄而繼承），於62年間與訴外
    人陳維民等人合資購買如附表1 所示土地（下稱系爭土地）
    ，出資比例分別如附表2 所示，並借用翁義博之名義登記為
    所有人，其中翁煇雄之出資比例為80 /1000，可見翁義博與
    翁煇雄間就系爭土地有隱名合夥或借名登記之法律關係存在
    ，且著重契約雙方之信任關係，其性質與委任契約同，得類
    推委任關係終止、消滅之規定，系爭土地之借名登記契約關
    係應得類推適用民法第550 條前段規定，因翁義博死亡而消
    滅；而上開借名登記或隱名合夥之法律關係成立時，翁義博
    仍為我國國民，雖於73年歸化為日本人，但依涉外民事法律
    適用法第6 條規定，借名或隱名合夥關係之終止，應適用行
    為地法即我國法為準據法。又系爭土地現因繼承而登記為兩
    造公同共有。另原告業已以起訴狀繕本之送達終止上開隱名
    合夥或借名登記之法律關係，被告自有將伊在系爭土地上應
    有部分80/1000 移轉登記與原告之義務。爰依隱名合夥或借
    名登記關係終止後之請求權及繼承之法律關係，提起本訴，
    並聲明求為判決被告庚○○、甲○○、乙○○○、丁○○應
    將如附表所示土地所有權應有部分80/1000 移轉登記予原告
    。
四、被告庚○○以：對原告所提出翁義博在日本出具之遺言書、
    再確認書形式上真正均不爭執，但否認有原告所稱之隱名合
    夥或借名登記關存在，且本件之性質為買賣，但因違反訂約
    時之土地法及農業發展條例規定而無效。縱認有效，因契約
    係於69年8月25日訂立，原告之移轉登記請求權亦已罹於時
    效而消滅；另對原告主張適用本國法並無意見等語，資為抗
    辯。並聲明原告之訴駁回。
五、被告丁○○以：對原告之請求均同意，承認翁義博與原告及
    其被繼承人間合資購買系爭土地，出資比例如原告主張，並
    同意辦理移轉登記等語。
六、被告甲○○、乙○○○未到庭，亦未提出書狀作何聲明或陳
    述。
七、兩造爭執及不爭執事項：
  (一)不爭執部分：
  1.原告為翁煇雄（於82年10月2 日死亡）之繼承人。兩造則均
    為翁義博（原名翁瑞乾，於89年4 月5 日死亡）之繼承人。
    有戶籍謄本在卷可稽。
  2.系爭土地現以繼承為原因而登記為兩造公同共有。有土地登
    記謄本在卷可憑。
  3.戊○○已就繼承翁義博部分合法拋棄繼承。有本院函文在卷
    可稽，並經依職權調取本院89年度繼字第437 號卷查屬實。
  (二)爭執部分：
  1.翁煇雄與翁義博間就系爭土地是否有隱名合夥或借名登記之
    法律關係存在?
  2.翁煇雄在系爭土地可享有之權利比例為若干?
  3.公同共有之登記狀態下，原告可否請求辦理應有部分之移轉
    登記?
八、翁煇雄與翁義博間就系爭土地是否有隱名合夥或借名登記之
    法律關係存在？
  (一)原告主張系爭土地為原告之被繼承人翁煇雄、兩造之被繼承
    人翁義博與訴外人陳維民等人合資購買，並借用翁義博之名
    義登記為所有等事實，業據提出翁義博在日本出具之遺言書
    、再確認書、土地登記謄本等為證，且丁○○亦自陳原告主
    張均為真正，庚○○就合資購買土地之事實亦不爭執，僅就
    原告主張之合資比例與主體表示疑義，及主張本件之性質為
    買賣因違反訂約時之土地法及農業發展條例規定而無效，縱
    認有效，因契約係於69年8 月25日訂立，原告之移轉登記請
    求權亦已罹於時效而消滅等語為辯；是本件應先論述者為系
    爭契約究為隱名合夥或借名登記契約之性質，經查：
  按隱名合夥者，謂當事人約定，一方對於他方所經營之事業
    出資，而分受其營業所生之利益，及分擔其所生損失之契約
    ，民法第700 條定有明文。是隱名合夥為民法債編所定之典
    型契約，當事人之一方主張與他方有隱名合夥關係存在者，
    自應由主張之一方，就構成上開隱名合夥契約要件之事實負
    舉證之責。被告並未提出任何證據證明兩造之被繼承人間有
    約定由翁義博經營購買系爭土地以賺取土地增值利益之事業
    ，翁煇雄等人則分擔該營虧意思表示之合致，足認系爭土地
    並無所謂營業之可言，堪認翁輝雄等人出資共同購買系爭土
    地，非出於對翁義博何種營業投資而為隱名合夥，是庚○○
    抗辯屬隱名合夥契約並無理由。
  再所謂借名登記，謂當事人約定一方將自己之財產以他方名
    義登記，而仍由自己管理、使用、處分，他方允就該財產為
    出名登記之契約，其成立側重於借名者與出名者間之信任關
    係，在性質上應與委任契約同視，倘其內容不違反強制、禁
    止規定或公序良俗者，固應賦予無名契約之法律上效力，並
    類推適用民法委任之相關規定（最高法院98年台上字第990
    號判決參照）。本件原告等之被繼承人翁煇雄等人與翁義博
    共同購買系爭土地後，將土地登記於翁義博名下，且未自為
    管理使用，應認其等與翁義博間就系爭土地，係存有借名登
    記之關係。翁煇雄等人與翁義博共同出資購買系爭土地後，
    既約定借翁義博名義辦理系爭土地所有權登記，並約定雙方
    就系爭土地依出資額比例，應認並未違反法律之強制規定或
    公序良俗，故系爭契約關係性質上應屬於借名登記之契約，
    庚○○以本件係買賣違反農地不得細分等土地法及農業發展
    條例規定而無效之語為辯，應認並無理由；依上開說明，本
    件自得類推適用委任關係終止、消滅之規定，是原告主張類
    推民法第550 條規定，系爭借名之法律關係於翁義博89年4
    月5 日死亡時消滅，即有理由；且迄原告起訴時亦未逾15年
    之時效，被告抗辯請求權罹於時效，亦無理由。
  (二)是本件翁煇雄等人與翁義博間就系爭土地存有借名登記之法
    律關係，且於翁義博死亡時借名登記之法律關係即消滅，且
    原告之請求權並未罹於時效。
九、翁煇雄在系爭土地可享有之權利比例為若干?
    翁煇雄等人與翁義博合資購買系爭土地，翁輝雄出資比例為
    80/1000 之事實，業據原告提出再確認書上載明，且經訴外
    人即當時合資購買系爭土地之陳維民等人之繼承人陳莊金秀
    等人於另訴請兩造依合資比例移轉登記系爭土地應有部分於
    其等之97年重訴字第114 號民事事件審理中提出合資比例表
    亦均載明翁煇雄之出資比例確為80/1000(參上開民事判決)
    ，是足認原告主張翁煇雄出資比例為80/1000 之詞，應屬真
    實。
十、公同共有之登記狀態下，原告可否請求辦理應有部分之移轉
    登記?
  (一)查本件原告係依基於其被繼承人與兩造之被繼承人間借名登
    記契約終止後之法律關係，請求被告依原合資比例移轉登記
    應有部分土地予原告，與原告本身基於共同繼承人地位，請
    求分割部分遺產之訴並不相同；前者係履行契約義務，後者
    則為分割遺產，兩者性質不同，自不得僅因終止借名登記契
    約關係將消滅系爭土地之公同共有關係，即認屬分割遺產訴
    訟需就兩造被繼承人之全部遺產併為主張始為適法；是原告
    僅就系爭土地而為請求，尚無不可。
  (二)惟「公同共有關係存續中，各公同共有人不得請求分割公同
    共有物」「繼承人有數人時，在分割遺產前，各繼承人對於
    遺產全部為公同共有。」「繼承人得隨時請求分割遺產。但
    法律另有規定或契約另有訂定者，不在此限。」民法第829
    條、第1151條、第1164條分別定有明文。又「依本法所為之
    登記，有絕對效力。」「依本規則登記之土地權利，除本規
    則另有規定外，非有法律上原因，經法院判決塗銷確定者，
    登記機關不得為塗銷登記。」「繼承人為二人以上，部分繼
    承人因故不能會同其他繼承人共同申請繼承登記時，得由其
    中一人或數人為全體繼承人之利益，就被繼承人之土地，申
    請為公同共有之登記。其經繼承人全體同意者得申請為分別
    共有之登記。登記機關於登記完畢後，應將登記結果通知他
    繼承人。」土地法第43條，土地登記規則第8 條、第31條、
    第34第規定甚明。
  (四)兩造既因繼承關係而登記為公同共有人，惟除受借名登記部
    分應認於兩造之被繼承人翁義博死亡時即已消滅外，翁義博
    本身亦同為合資購買系爭土地之人，亦有前開97年重訴字第
    114 號民事判決附表可參，且為兩造所不爭執；是兩造確為
    兼有依繼承而生之公同共有關係及因終止借名登記後之應依
    合資比例移轉登記應有部分之不同內部分關係存在，然既全
    部依繼承關係而登記為公同共有人，則依上開法規說明，於
    終止兩造公同共有關係前或請塗銷公同共有登記前，兩造除
    對翁義博遺產之系爭土地有應繼分外，並無得隨時自由處分
    之應有部分存在。則兩造就公同共有之系爭土地，應先消滅
    公同共有關係，變更登記為分別共有，始有所謂應有部分存
    在，方得請求為應有部分之移轉。惟本院經數次闡明於公同
    共有關係存續中如何辦理應有部分之移轉登記 (卷1 第220
    頁97年10月16日準備程序筆錄、卷1 第240 頁97年11 月18
    日言詞辯論筆錄、卷2 第7 頁98年3 月10日言詞辯論筆錄)
    ，原告則除分別表表另以書狀表示意見外，僅表示有潛在應
    有部分之概念存在 (卷2 第7 頁筆錄、第11頁準備書(三)狀)
    ，仍未聲明終止 (塗銷)兩 造公同共有關係 (登記)； 是以
    ，在兩造就系爭土地變更為分別共有登記之前，原告僅有應
    繼分之權利，其所有系爭土地公同共有權尚非屬得處分之應
    有部分，被告等人無從將其等公同共有權移轉登記予原告，
    原告直接請求被告等分別將如附表所示土地所有權應有部分
    80/1000 移轉登記予原告所有，於法未合，其請求為無理由
    。
  (五)原告雖主張參照民法第683 條規定認公同共有人間之移轉應
    非法所不許，然上開法條係指合夥關係而言，兩造之公同共
    有關係既非因合夥而來，難有上開法條規定之適用；至原告
    另引之最高法院69年台上字第3758號、87年台上字第688 號
    判決，均係就祭祀公業派下員土地之法律關係而為論述，亦
    與本件法律關係並不相同，亦難做為本件原告之訴有理由之
    依據。
十一、綜上，原告請求被告等人分別將系爭土地應有部分各80/100
    0 移轉登記為原告所有，並無理由，應予駁回。
十二、本件事證已臻明確，兩造其餘主張及攻擊防禦方法，經審酌
    後，認與判決結果不生影響，爰不一一論述，附此敘明。
十三、據上論結：本件原告之訴為無理由，爰依民事訴訟法第385
    條第1 項前段、第78條，判決如主文。
中    華    民    國    98    年    8     月    12    日
                  民事第四庭    法  官  林玉心
正本係照原本作成。
如對本判決上訴，須於判決送達後20日內向本院提出上訴狀。
中    華    民    國    98    年    8     月    12    日
                                書記官  卓榮杰
┌─────────────────────────────────────────┐
│附表一：土地                                                                      │
├──┬──────────────┬──┬────────┬───────────┤
│編號│土地地號                    │地目│面積（平方公尺）│備註                  │
├──┼──────────────┼──┼────────┼───────────┤
│ 1  │高雄市○○區○○段683 號    │林  │2,370.55        │重測前莿段98之45號│
├──┼──────────────┼──┼────────┼───────────┤
│ 2  │高雄市○○區○○段686 號    │林  │3,388.46        │重測前莿段98之47號│
├──┼──────────────┼──┼────────┼───────────┤
│ 3  │高雄市○○區○○段686 之1 號│林  │17.89           │分割自同段686號       │
├──┼──────────────┼──┼────────┼───────────┤
│ 4  │高雄市○○區○○段698 號    │田  │350.80          │重測前莿段12之2 號│
├──┼──────────────┼──┼────────┼───────────┤
│ 5  │高雄市○○區○○段698之1號  │田  │18.25           │分割自同段698地號     │
├──┼──────────────┼──┼────────┼───────────┤
│ 6  │高雄市○○區○○段700號     │田  │2,994.27        │重測前莿段10號    │
├──┼──────────────┼──┼────────┼───────────┤
│ 7  │高雄市○○區○○段700之1號  │田  │2,346.93        │分割自同段700號       │
├──┼──────────────┼──┼────────┼───────────┤
│ 8  │高雄市○○區○○段700之2號  │田  │67.59           │分割自同段700號       │
├──┼──────────────┼──┼────────┼───────────┤
│ 9  │高雄市○○區○○段700之3號  │田  │19.97           │分割自同段700號       │
├──┼──────────────┼──┼────────┼───────────┤
│ 10 │高雄市○○區○○段700之4號  │田  │22.51           │分割自同段700號       │
├──┼──────────────┼──┼────────┼───────────┤
│ 11 │高雄市○○區○○段700之5號  │田  │3,037.78        │分割自同段700號       │
├──┼──────────────┼──┼────────┼───────────┤
│ 12 │高雄市○○區○○段700之7號  │田  │1,694.95        │分割自同段700號       │
├──┼──────────────┼──┼────────┼───────────┤
│ 13 │高雄市○○區○○段700之9號  │田  │216.72          │分割自同段700之7號    │
├──┼──────────────┼──┼────────┼───────────┤
│ 14 │高雄市○○區○○段700 之13號│田  │2.68            │分割自同段700之號11號 │
├──┼──────────────┼──┼────────┼───────────┤
│ 15 │高雄市○○區○○段701號     │田  │1,009           │重測前莿段12之7 號│
└──┴──────────────┴──┴────────┴───────────┘
┌──────────────────────────────────┐
│附表二：出資比例                                                    │
├────┬─────┬───────────┬───────────┤
│原出資人│原出資比例│現出資人              │現出資比例            │
├────┼─────┼───────────┼───────────┤
│翁義博（│千分之210 │被告庚○○、甲○○    │千分之210             │
│原名翁瑞│          │、乙○○○、丁○○、翁│                      │
│乾）    │          │之幼（被繼承人翁義博於│                      │
│        │          │89年4 月5 日死亡後，被│                      │
│        │          │告繼承翁義博之遺產）。│                      │
├────┼─────┼───────────┼───────────┤
│陳維民  │千分之275 │原告陳莊金秀、陳俊儀、│千分之275             │
│        │          │陳俊吉、謝陳盛蕙、盧陳│                      │
│        │          │鳳珠、陳鳳美、陳盛英。│                      │
│        │          │（被繼承人陳維民於85年│                      │
│        │          │3月8日死亡，由原告陳莊│                      │
│        │          │金秀、陳俊儀、陳俊吉、│                      │
│        │          │謝陳盛蕙、盧陳鳳珠、陳│                      │
│        │          │鳳美、陳盛英繼承）。  │                      │
│        │          │                      │                      │
├────┼─────┼───────────┼───────────┤
│戊○○  │千分之80  │戊○○                │千分之80              │
├────┼─────┼───────────┼───────────┤
│許燦雄  │千分之47  │原告許淑姿、許淑津、許│千分之47              │
│        │          │博雄、許嘉純。        │                      │
│        │          │（許燦雄於89年3 月21日│                      │
│        │          │死亡後，由原告許淑姿、│                      │
│        │          │許淑津、許博雄、許嘉純│                      │
│        │          │繼承）                │                      │
├────┼─────┼───────────┼───────────┤
│許燦騰  │千分之33  │許燦騰                │千分之33              │
├────┼─────┼───────────┼───────────┤
│丁○○  │千分之40  │原告陳俊儀（受讓自翁碧│千分之40              │
│        │          │徽）                  │                      │
├────┼─────┼───────────┼───────────┤
│林吳阿李│千分之25  │原告林主惠（林吳阿李於│千分之25              │
│        │          │97 年2月19日死亡，由原│                      │
│        │          │告林主惠繼承）。      │                      │
├────┼─────┼───────────┼───────────┤
│林文英  │千分之20  │林文英                │千分之20              │
├────┼─────┼───────────┼───────────┤
│謝榮藏  │千分之15  │原告鄭謝清蓮（即謝榮藏│千分之15              │
│        │          │之受讓人）            │                      │
├────┼─────┼───────────┼───────────┤
│洪秀鳳  │千分之15  │洪秀鳳                │千分之15              │
├────┼─────┼───────────┼───────────┤
│徐泰傭  │千分之10  │徐泰傭                │千分之10              │
├────┼─────┼───────────┼───────────┤
│翁蔡偷  │千分之5   │翁鷹芬（即翁蔡偷之繼承│千分之5               │
│        │          │人）。                │                      │
├────┼─────┼───────────┼───────────┤
│朱美珍  │千分之5   │朱美珍                │千分之5               │
├────┼─────┼───────────┼───────────┤
│劉興鑑  │千分之60  │劉興鑑（其中千分之57.3│千分之2.7             │
│        │          │轉讓予原告孫振輝）    │                      │
├────┼─────┼───────────┼───────────┤
│孫姚美杏│千分之20  │原告孫振輝（即孫姚美杏│合計97.3              │
│        │          │之受讓人）            │                      │
├────┼─────┼───────────┼───────────┤
│陳莊妙香│千分之20  │原告孫振輝（即陳莊妙香│                      │
│        │          │之受讓人）            │                      │
├────┼─────┼───────────┼───────────┤
│黃鐘月秋│千分之20  │黃鐘月秋              │千分之20              │
├────┼─────┼───────────┼───────────┤
│趙黃美惠│千分之20  │趙黃美惠              │千分之20              │
└────┴─────┴───────────┴───────────┘

司法院資訊處製作；財團法人民間司法改革基金會備份。
